【裁判字號】    99,交訴,110
【裁判日期】    991209
【裁判案由】    過失重傷害等
【裁判全文】
臺灣臺北地方法院刑事判決             99年度交訴字第110號
公  訴  人  臺灣臺北地方法院檢察署檢察官
被      告  李勝輝
選任辯護人  林秉欣律師
            孫大龍律師
上列被告因重傷害等案件，經檢察官提起公訴（99年度偵字第
2809號），本院判決如下：
    主  文
李勝輝使人受重傷，累犯，處有期徒刑肆年陸月。
被訴過失傷害部分公訴不受理。
    事  實
一、李勝輝前於民國93年間因施用毒品案件，經臺灣宜蘭地方法
    院以93年度訴字第352號判處應執行有期徒刑8月確定，於95
    年1月3日縮刑期滿執行完畢，詎仍不知警惕，其因與朱邦豪
    （被訴恐嚇、殺人未遂犯嫌另經檢察官為不起訴處分）有怨
    隙糾紛，朱邦豪遂於98年11月4日中午駕駛車牌號碼6598-VP
    號自用小客車搭載羅彥甫（被訴殺人未遂犯嫌另經檢察官為
    不起訴處分）等人北上尋釁，於同日14時50分許，行經臺北
    市○○路果菜市場附近，發現李勝輝所使用車牌7512-VP號
    自用小客車停駛路邊，朱邦豪與羅彥甫下車示意李勝輝打開
    車門，李勝輝見狀旋駕車離去，朱邦豪亦駕車在後追逐，途
    中並多次自後追撞李勝輝所駕車輛後保險桿欲迫使李勝輝停
    車。嗣李勝輝駕車沿臺北市中正區○○○○道路由北往南方
    向行駛，約同日15時許，途經臺北市中正區○○○○道路與
    中正橋交叉處，因反應不及撞及前方由吳妙音所騎乘車牌號
    碼CHG-710號機車（吳妙音告訴過失傷害部分嗣經撤回告訴
    另判決公訴不受理如後），李勝輝因此停車，適尾隨到達之
    朱邦豪亦停車離座下車，並俯身趴附在李勝輝自用小客車引
    擎蓋上，欲迫使李勝輝下車，李勝輝對此現在不法之侵害，
    明知朱邦豪上開姿勢雙手並無抓握處，並可預見若逕行高速
    駛離將使朱邦豪無力支撐，並因身體重心不穩致頭部著地於
    堅硬道路路面，甚或遭往來車輛撞輾而致重傷，然為防衛自
    身人身自由權利，仍以縱發生此結果亦在所不惜，而基於重
    傷害之不確定故意，先向後倒車留出閃避吳妙音上開機車空
    間，隨即加速駛離現場（李勝輝肇事逃逸罪嫌另經檢察官為
    不起訴處分），李勝輝逾越必要程度而防衛過當，朱邦豪果
    因此自引擎蓋上拋出摔落地面頭部著地，並受有頭部外傷併
    顱骨骨折、右側急性硬腦腔下出血、顱內出血、顏面神經麻
    痺及顏面撕裂傷等傷勢，嗣經長期診療後，仍伴有記憶、專
    注力受損、性格改變沒有動機、個性退縮等難以治癒之重傷
    害。嗣經警依在場羅彥甫之供述，並追查車牌7512 -VP號自
    小客車使用狀況通知李勝輝到案說明，始循線查悉上情。
二、案經臺北市警察局中正第二分局報請臺灣臺北地方法院檢察
    署檢察官，並經檢察官指定代行告訴人即朱邦豪之父朱承健
    提起告訴而偵查起訴。
    理  由
壹、有罪部分：
一、按告訴乃論之罪，無得為告訴之人或得為告訴之人不能行使
    告訴權者，該管檢察官得依利害關係人之聲請，或依職權指
    定代行告訴人，刑事訴訟法第236條第1項定有明文。查本件
    朱承健告訴被告李勝輝殺人未遂部分（見偵卷第16頁），公
    訴人偵查結果認被告係觸犯刑法第277條第1項之傷害罪，依
    同法第287條前段規定，須告訴乃論。而被害人朱邦豪之父
    朱承健於98年11月23日警訊時已表明對被告提出訴追之意，
    又斯時被害人為成年人，因頭部傷害，言語無法清楚表達，
    有因精神障礙，不能為意思表示之情，業據朱承健陳述在卷
    ，並有臺灣宜蘭地方法院99年度監宣字第12號民事裁定可稽
    ，故檢察官並依職權或依聲請指定朱承健為朱邦豪代行告訴
    人（見偵卷第95頁），是以，朱承健於偵查中為朱邦豪對被
    告提起告訴，並代行訴訟行為，自屬合法，合先敘明。
二、證據能力意見：
（一）證人羅彥甫於98年11月4日、98年12月9日警詢中對於被告
      涉案情節所為之供述屬被告以外之人審判外之陳述，依刑
      事訴訟法第159條第1項之規定，無證據能力。惟按我國刑
      事訴訟法基於證據裁判主義及證據能力之規定，得以作為
      認定犯罪事實之依據，以有證據能力之證據為限，惟於審
      判期日證人所為陳述與審判外之陳述相異時，可提出該證
      人先前所為自我矛盾之陳述，用來減低其在審判時證言之
      證明力，此種作為彈劾證據使用之傳聞證據，因非用於認
      定犯罪事實之基礎，不受傳聞法則之拘束。因此，被告以
      外之人於審判外之言詞或書面陳述，得以之作為彈劾證據
      ，用來爭執或減損被告、證人或鑑定人陳述之證明力（最
      高法院97年度臺上字第6321號判決意旨參照）。是此部分
      無證據能力之審判外陳述，仍得以之作為彈劾證據來引用
      ，附此敘明。
（二）本判決下列所引用其餘證據部分，公訴人、被告及辯護人
      於準備程序及審判期日中或同意有證據能力，或對於證據
      能力未予以爭執，且迄至言詞辯論終結前亦未再聲明異議
      ，審酌上開證據資料製作時之情況，尚無違法不當及證明
      力明顯過低之瑕疵，且為證明本件事實所必要，亦認為以
      之作為證據應屬適當，依刑事訴訟法第159條之5規定，亦
      有證據能力。
三、訊據被告固不否認於上開時、地駕車與被害人朱邦豪發生行
    車事故，惟矢口否認有傷害之犯行，辯稱略以：因被害人事
    發前稍早在果菜市場路旁已持槍欲與證人羅彥甫強行開啟伊
    車車門，復駕車自後多次追撞伊車，嗣被害人於案發現場又
    下車並趴在伊車引擎蓋上，持槍敲打擋風玻璃，伊為免生命
    遭受危害，只得倒車自吳妙音機車右方駛離現場，並無故意
    或過失傷害被害人之犯意，縱有犯意，所為亦符合緊急避難
    阻卻不法要件云云，經查：
（一）被告於前揭時地駕車撞及前方證人吳妙音騎乘機車肇事後
      ，並未下車，於在車內停待之際，因見被害人俯身攀趴在
      車前引擎蓋上，即駕車駛離現場，被害人於期間摔落在地
      ，因此受有頭部外傷併顱骨骨折、右側急性硬腦腔下出血
      、顱內出血、顏面神經麻痺及顏面撕裂傷等節，為被告所
      未爭執，與證人吳妙音於偵查中證述情節相符，並有道路
      交通事故調查報告、現場圖、現場照片及國立臺灣大學醫
      學院附設醫院（下稱臺大醫院）98年11月25日診斷證明書
      在卷可證，此部分事實，應堪以認定。
（二）再查，被害人於98年11月4日15時許因本件事故受傷後，
      旋於同時30分送臺大醫院急診，到院時昏迷指數9（E1M5V
      3，滿分15即E4M6V5），經診斷傷勢為頭部外傷併顱骨骨
      折、右側急性硬腦腔下出血、顱內出血、顏面神經麻痺及
      顏面撕裂傷，並先後接受顱骨切除、硬腦膜下血腫清除、
      顱內壓監視器放置及硬腦膜外血腫清除等手術，始於同年
      月13日自加護病房轉至一般病房，於同月25日出院；另經
      本院依職權函詢上開傷勢是否已達不能治癒或顯難治癒程
      度，該院亦認：「被害人於99年3月31日再次接受顱骨成
      型手術，現意識清楚、四肢肌力正常，但短期記憶受損，
      專注力差，性格改變沒有動機，個性退縮，須長期復健及
      心理諮詢，通常很難治癒。目前（覆文時間99年11月1日
      ）無法治癒」等節，有卷附該院98年11月25日診斷證明書
      、99年7月30日校附醫秘字第0990902641號、99年11月1日
      校附醫秘字第0990007681號函可稽（見偵卷第75頁、本院
      交易字卷第105頁、交訴字卷第16頁），另被害人因此經
      臺灣宜蘭地方法院以99年度監宣字第12號民事裁定宣告為
      受監護人，並領有重度精神身心障礙手冊（本院交易字卷
      第56頁、交訴字卷第28頁），其所受傷害已達刑法第10條
      第4項第6款所稱其他於身體或健康有重大難治的程度，自
      屬重傷害。又被害人發生本件事故後，復查無其他外力或
      疾病介入導致上開傷勢，顯見被告駕車傷害之行為確與被
      害人傷勢具有相當因果關聯，亦可認定。
（三）被告固否認有傷害或重傷害之犯意，而按重傷害之成立，
      以有毀敗他人身體機能之故意，著手於傷害之實行而發生
      毀敗之結果為要件，是則使人受重傷與普通傷害之區別，
      應以行為人於加害時有無使人受重傷之故意為斷。故有關
      重傷害犯意之有無，應斟酌事發經過之相關事證，包括被
      害人受傷部位、所用兇器、行為當時之具體情況等一切情
      狀以為判斷。查被害人當日經送醫急救，經診斷所受如上
      傷處均集中於頭部，而頭顱包覆腦部，是人體生命中樞部
      位，一旦遭受外力重力撞擊，將會引起重大傷害，被害人
      當時肉身俯趴在被告車輛引擎蓋上，頭部並未配戴有安全
      帽等防護措施，衡以車前引擎蓋係平滑表面，並無突出物
      可資抓握，被害人雙手無處可攀附久撐，反觀，被告當時
      駕駛汽車，為鋼鐵外殼之交通載具，加速起動間具有相當
      動能，當車身位移之際，被害人極易摔落，並因重心不穩
      致頭部著地。以被告於審理中自陳：伊駕車離開現場時，
      是先後退再往前開，被害人在後退時沒有掉下來，是往前
      開時才掉下來等語（本院交訴字卷第33頁以下），可知被
      害人係因被告於駕車向前行駛之際摔落地面，佐以被告車
      輛於肇事時原為停止狀態，然被告駕車行駛所產生作用力
      卻能造成被害人上開傷勢，顯然被告並非緩速行駛，而係
      瞬間加速駛離，徵諸被害人頭部傷勢深及硬腦腔下，且顏
      面神經同時受損，足認導致被害人遭被告車輛急駛甩脫之
      際，摔落著地力道非輕，另證人吳妙音於偵查中結證：「
      （被告車輛）都沒人下來，而且很快開走」等語（見偵卷
      第82頁），益證被告確係以高速甩脫被害人離去無訛。是
      以，被告為心智正常之成年人，並有相當駕駛汽車資歷，
      應可預見若逕行猝然加速駛離，將使攀趴於汽車引擎蓋上
      之被害人因身體重心不穩致頭部著地，且案發地點係快速
      道路匝道入口之要衢，交通更屬頻繁，被害人亦因而有遭
      往來車輛撞輾而致嚴重傷勢之可能，對此主觀上自無以諉
      謂無從認識預見，故本案雖尚無具體明確事證證明被告有
      拋擲被害人頭部撞擊地面之直接故意，但其可預見上情，
      仍逕行駕車加速駛離，並於目睹被害人自引擎蓋甩出墜地
      負傷後仍未下車察看，容任被害人傷勢擴大，參以被告於
      審理中自承與被害人間前因毀損刑事案件及為綽號「小嫺
      」女子爭鋒相對，已有嫌隙存在，均足佐證被告主觀上對
      於被害人身體法益已然疏而不顧，容任被害人發生重傷害
      之結果，故被告辯稱伊往前行駛車速不快，被害人是自己
      溜下去云云，顯然與被害人經診斷傷勢不符，洵不足採信
      ，故本件被告對於其行為致被害人上開傷勢結果之發生並
      不違背其本意，而係基於重傷害不確定故意所為，應堪認
      定。
（四）再按刑法上之防衛行為，只以基於排除現在不法之侵害為
      已足，防衛過當，係指防衛行為超越必要之程度而言，防
      衛行為是否超越必要之程度，須就實施之情節而為判斷，
      即應就不法侵害者之攻擊方法與其緩急情勢，由客觀上審
      察防衛權利者之反擊行為，是否出於必要以定之。再刑法
      第23條所規定之正當防衛，係以對於現在不法之侵害，而
      出於防衛自己或他人權利之行為為要件，所稱不法之侵害
      ，只須客觀上有違法之行為，即可以自力排除其侵害而行
      使防衛權，且不以侵害之大小與行為之輕重而有所變更，
      縱使防衛行為逾必要程度，亦僅屬防衛過當問題，尚不能
      認非防衛行為（最高法院63年度臺上字第2104號判例、87
      年臺上字第3720號判決參照），又正當防衛屬不罰之違法
      阻卻事由，係以行為人對於現在不法之侵害，本乎防衛自
      己或他人之權利意思，在客觀上有時間之急迫性，並實施
      反擊予以排除侵害之必要性，且其因而所受法益之被害，
      亦符合相當性之情形，予以實施防衛行為（反擊）者，始
      稱相當；倘若行為人所實施之反擊，就實施之時間以言，
      雖符合急迫性之條件，然於客觀上若不具備實施反擊之必
      要性，或實施之方法（或手段），有失權益均衡之相當性
      ，又該當某一犯罪構成要件者，即該當防衛過剩行為，構
      成阻卻責任之事由，而為行為阻卻責任應予審認之範疇，
      仍具備行為之違法可罰性，自亦應法課予應負之刑責，此
      與正當防衛之阻卻違法，不具違法可罰性者，究有不同，
      不容混為一談（最高法院84年度臺上字第3449號裁判要旨
      參照）。查本件被害人於案發時為阻止被告駕場駛離現場
      而俯身趴臥在被告所使用交通工具上，以迫使被告下車，
      已妨害被告行車權利，被告對此復無忍受義務，佐以，被
      害人先前已有自後駕車追撞被告座車之強暴舉措，足使被
      告心生畏怖，被害人所為自屬不法侵害，故被告為排除被
      害人妨害其人身自由不法侵害，逕自駕車駛離，以擺脫被
      害人繼續侵害，應屬對現在不法之侵害施以防衛行為。然
      本件被害人僅以肉身趴附在被告車輛引擎蓋上，雙手須攀
      附平滑車體以設法維持身體平衡，復未持任何兇器在身，
      其侵害程度已明顯降低，且其前開所為不法舉動，固使被
      告受有心理威脅，然均未對被告身體造成任何實害，造成
      被告自由法益侵害有限，相對地，被告能預見其駕駛動力
      交通工具加速駛離所生動能，足致被害人摔落危險路段地
      面，而致被害人身體法益受有嚴重侵害，此際雙方實力狀
      態已然懸殊至極，再審酌被告瞬間加速甩脫被害人之衝擊
      力道非輕，致使被害人因此重心不穩頭部著地，受有重傷
      ，均已如上述，堪認被告防衛行為在實施之時間上顯符合
      急迫性之條件，然其實施之手段已有失權益均衡之相當性
      ，其高速駕車甩脫被害人之行為顯已逾越必要程度，而係
      防衛過當，要非法所容許，自不得據以免責。
（五）至於被告抗辯被害人當時有持槍敲打被告車輛擋風玻璃之
      舉動，故認其行為具有防衛必要性云云。惟查，本件案發
      肇事現場在場之人為被告、被害人、吳妙音、羅彥甫及綽
      號「小嫺」女子等人，證人吳妙音於偵查中已證稱伊沒有
      注意看被害人趴在引擎蓋上是否持槍，但被害人落地後沒
      有發現地面有槍枝等語明確（見偵卷第83頁），與其警詢
      中所述：「我沒有看見趴在7512-VP自小客車正前擋風玻
      璃上男子手上有持任何物品」等語相符（見同卷第19頁）
      ，況證人與被害人、被告雙方前無任何嫌隙，並無虛偽供
      述而刻意偏袒一方之動機，且證人吳妙音就被害人趴附在
      被告車上遭甩落的過程全程見聞（見偵卷第82頁），而槍
      枝為違禁物品，被害人若確在交通頻繁之交通要道上持之
      敲打被告車前玻璃，舉動甚為明顯，亦會發出相當聲響，
      證人吳妙音自無視而無睹之可能。再證人羅彥甫於本院審
      理中亦結稱被害人當時事實上並沒有拿槍等語（見本院交
      易字卷第91頁以下），另其前於98年11月4日警詢中供稱
      ：「...交通事故發生後，朱邦豪徒手趴在李勝輝駕駛之
      7512 -VP自小客車引擎蓋上，手槍放置在6598-VP駕駛座
      邊，後來因李勝輝加速而導致朱邦豪由引擎蓋上跌落受傷
      ...，小嫺在朱邦豪受傷害後，因為她是通緝犯，就馬上
      說她有去她媽媽那邊，就馬上離開」云云（見偵卷第10頁
      ），亦供陳被害人是「徒手」趴臥姿勢，並未陳述被害人
      有持槍敲打被告車輛擋風玻璃之舉，而「小嫺」既係通緝
      犯，又非槍枝之所有人，肇事後為免為警到場查緝，急於
      離開現場尚且不及，衡情亦無再生事端攜帶違禁槍枝在身
      而引發警方追緝之可能。抑且，肇事地點位處快速道路之
      匝道路段，過往來車之駕駛或乘客亦無不避危險，刻意下
      去撿拾槍枝之情。佐以，證人張培恩於本院審理中結稱：
      「因為被告講到是被對方持槍逼壓，所以才緊張踩油門的
      。在對羅彥甫做筆錄時，有跟羅彥甫說因為民眾看到朱邦
      豪有持槍，我所說的民眾就是被告李勝輝。除了李勝輝外
      ，沒有人說過朱邦豪有持槍的事情」等語（見本院交易字
      卷第94頁以下），足認當日在現場之人，確僅有被告曾提
      及被害人在現場持槍敲打擋風玻璃之情，況且，本件員警
      到場亦未在肇事現場或被害人車輛內扣得被告所述之槍枝
      ，此外，被告車輛擋風玻璃亦未留有任何遭槍枝敲擊痕跡
      ，有卷附被告車輛照片可參（見偵卷第34頁），益徵被告
      此開所辯並無其他事證足資參照印證，自難僅憑其片面供
      述而認屬實，是被告據此辯稱並無防衛過當云云，即無足
      取。
（六）綜上所述，被告上開所辯，要屬畏罪卸責之詞，不足採信
      。本案事證明確，被告有重傷害犯行洵堪認定，應依法論
      科。
四、論罪科刑：
（一）核被告所為，係犯刑法第278條第1項之使人重傷罪。原起
      訴意旨認被告係犯刑法第277條第1項之傷害罪，嗣經本院
      函查被害人傷勢狀況後，公訴人援函覆結果更正補充起訴
      事實，並更正起訴法條為傷害致重傷罪（見本院交易字卷
      第118頁背面、交訴字卷第30頁背面）。惟因被害人確受
      有身體或健康重大難治之傷害而屬重傷害，已如上述，又
      按加重結果犯係指行為人就故意實行之基本犯罪行為，於
      一般客觀情況下可能預見將發生一定之結果，但因過失而
      主觀上未預見，致發生該加重之結果而言；亦即加重結果
      犯之行為人對結果之發生須無所認識，如原已預見結果發
      生，即不該當之。本案案發時被告對被害人發生上開重傷
      結果，既為其所預見而不違背本意，已如前述，自屬間接
      故意無訛，是公訴人更正後所引起訴法條即有未洽，然2
      罪保護個人身體法益同一，所異者無非被告之犯意認定，
      故本件變更前後犯罪事實，基本社會事實同一，並無不能
      變更情形，且經本院當庭告知變更後罪名再行辯論，爰依
      刑事訴訟法第300條規定，變更公訴人所引應適用之法條
      。
（二）再被告有如事實欄所述之前案及刑之執行紀錄，有臺灣高
      等法院被告前案紀錄表在卷可稽，其於受有期徒刑執行完
      畢後5年內，故意再犯本案有期徒刑以上之罪，為累犯，
      應依刑法第47條第1項規定加重其刑。又被告係遭被害人
      對之為妨害自由之不法行為，故對現在不法侵害，出於防
      衛自身權益，所作出之反擊行為，因認其所為係正當防衛
      ，然被告所受係人身安全之法益侵害，卻以加速駕車起駛
      擺拖被害人造成重傷害之侵害，應認已超越其防衛所必要
      行為，防衛行為顯屬過當，爰依刑法第23條但書，減輕其
      刑，並依法先加後減之，用期衡平。
（三）起訴意旨認定被害人於98年11月4日駕車行經臺北市○○
      路果菜市場附近時間為同日11時許，顯與卷證資料未符，
      容有誤會，應予更正。
（四）爰審酌被告前有煙毒、麻藥、毒品及妨害公務等前科，有
      上開前案紀錄表在卷可認，素行非佳，仍不知警惕，因與
      被害人間有怨隙關係，本件竟基於不確定重傷犯意，以急
      速駕車起駛方式致被害人自引擎蓋上彈出摔落地面而受有
      上開重傷，造成被害人身體法益侵害非微，且其犯後始終
      矢口否認犯行，亦未當庭或另循管道試圖與被害人家屬洽
      談和解，或為賠償任何損害，態度誠值非議，惟本件究係
      被害人跟車追逐及侵害被告行車自由所引起，被告因此受
      刺激出於過當之防衛行為，及衡酌被告智識程度、生活狀
      況等一切犯罪情狀，量處如主文所示之刑。
（五）末本件被告所駕駛之車牌7512-VP號自用小客車，雖屬被
      告所有而供本件犯罪所用之物，並非依法義務沒收之物，
      逕予沒收顯悖於比例原則，爰不另宣告沒收，附此敘明。
貳、公訴不受理部分：
一、公訴意旨另以：被告李勝輝於98年11月4日日下午3時許，駕
    駛車牌7512-VP號自用小客車，沿臺北市中正區○○○○道
    路由北往南方向行駛，途經臺北市中正區○○○○道路與中
    正橋交叉處，應注意汽車行駛時，駕駛人應注意車前狀況，
    並隨時採取必要之安全措施，而依當時天候晴、日間自然光
    線、柏油路面無缺陷及障礙物、視距良好，亦無不能注意之
    情事，貿然行駛而撞及前方由告訴人吳妙音所騎乘車牌號碼
    CHG-710號機車，致告訴人人車倒地，並受有尾骨疼痛之傷
    害，因認被告另涉犯刑法第284條第1項之過失傷害罪嫌等語
    。
二、按告訴乃論之罪，告訴人於第一審辯論終結前得撤回其告訴
    ，告訴經撤回者，應諭知不受理之判決，並得不經言詞辯論
    為之，刑事訴訟法第238條第1項、第303條第3款、第307條
    分別定有明文。
三、查此部分告訴人告訴被告過失傷害案件，公訴意旨認係觸犯
    刑法第284條第1項之罪，依同法第287條之規定，須告訴乃
    論。茲據告訴人於本院99年5月27日準備程序中當庭撤回告
    訴，有同日筆錄及刑事撤回告訴狀1份（本院99年度交易字
    第255號卷第23頁背面及第26頁）附卷可查，依照首開說明
    ，就被告此過失傷害部分，爰不經言詞辯論，逕諭知不受理
    之判決。
據上論斷，應依刑事訴訟法第299條第1項前段、第300條、第303
條第3款、第307條、刑法第278條第1項、第47條第1項、第23條
但書，判決如主文。
本案經檢察官高維駿到庭執行職務。
中    華    民    國    99    年    12    月    9     日
                交通法庭  審判長法  官  許泰誠
                                法  官  陳君鳳
                                法  官  林瑋桓
上正本證明與原本無異。
如不服本判決應於收受送達後10日內向本院提出上訴書狀，並應
敘述具體理由；其未敘述上訴理由者，應於上訴期間屆滿後20日
內向本院補提理由書（均須按他造當事人之人數附繕本）「切勿
逕送上級法院」。告訴人或被害人如對於本判決不服者，應具備
理由請求檢察官上訴，其上訴期間之計算係以檢察官收受判決正
本之日期為準。
                                書記官  鄭伊芸
中    華    民    國    99    年    12    月    9     日
附錄法條
中華民國刑法第278條
使人受重傷者，處 5 年以上 12 年以下有期徒刑。
犯前項之罪因而致人於死者，處無期徒刑或 7 年以上有期徒刑
。
第 1 項之未遂犯罰之。

司法院資訊處製作；財團法人民間司法改革基金會備份。
